【裁判字號】    98,簡上,26
【裁判日期】    990531
【裁判案由】    塗銷抵押權設定登記
【裁判全文】
臺灣基隆地方法院民事判決              98年度簡上字第26號
上  訴  人  丙○○○
訴訟代理人  林宇文律師
複  代理人  張漢榮律師
被  上訴人  乙○○
訴訟代理人  甲○○
上列當事人間請求塗銷抵押權設定登記事件，上訴人對於中華民
國98年5月11日本院基隆簡易庭98年度基簡字第245號第一審判決
提起上訴，本院第二審合議庭於99年 5月17日言詞辯論終結，判
決如下：
    主  文
上訴駁回。
第二審訴訟費用由上訴人負擔。
    事實及理由
一、本件被上訴人起訴主張：訴外人楊助金於民國77年10月11日
    與被上訴人簽訂買賣契約，向被上訴人買受坐落臺北縣貢寮
    鄉○○段內寮小段 189地號土地（以下簡稱系爭土地），約
    定價金為新臺幣（下同）50萬元；因系爭土地為農地而當時
    楊助金不具自耕農身分，依89年修正前之土地法第30條規定
    ，不能承受系爭土地之所有權，雙方乃於特約第 3條後段約
    定：「於甲方（即楊助金）尋覓自耕農名義再辦理過戶」，
    亦即由楊助金找尋有自耕農身分之人，以辦理移轉登記，取
    得系爭土地所有權，另於特約第 2條約定：「乙方同意甲方
    未辦理過戶前，先行設定新臺幣貳佰萬元正給甲方擔保。」
    ，被上訴人遂以系爭土地為楊助金設定 200萬元之最高限額
    抵押權（以下簡稱系爭抵押權）。嗣楊助金將系爭抵押權讓
    與上訴人，由臺北縣瑞芳地政事務所以79年 6月22日79瑞字
    第2208號收件，於79年 6月25日完成讓與登記。惟楊助金於
    訂約後並未積極尋覓有自耕農身分之人，以辦理移轉登記，
    取得系爭土地所有權，其處於隨時得向被上訴人行使移轉登
    記請求權之狀態，卻怠於行使，其請求權之消滅時效期間至
    92年10月10日即告屆滿，卻遲至97年 3月24日將請求移轉系
    爭土地之權利讓與訴外人簡龍安，並由簡龍安訴請被上訴人
    移轉系爭土地之所有權，經臺灣高等法院97年度上易字第97
    0 號判決認為請求權業已罹於時效而判決簡龍安敗訴確定。
    按民法第 880條規定：「以抵押權擔保之債權，其請求權已
    因時效而消滅，抵押權人於消滅時效完成後，五年間不實行
    其抵押權者，其抵押權消滅。」，上訴人受讓取得之系爭抵
    押權其所擔保債權之請求權於92年10月10日消滅時效完成，
    上訴人於消滅時效完成後 5年間（即至97年10月10日前）未
    實行其抵押權，系爭抵押權亦已消滅。被上訴人於98年2月2
    6 日以郵局存證信函催請上訴人配合辦理塗銷系爭抵押權設
    定登記，卻未獲置理等情，為此依民法第 767條之規定，提
    起本件訴訟，請求判命上訴人將系爭抵押權設定登記予以塗
    銷。
二、原審判決被上訴人勝訴，上訴人聲明不服，提起上訴，上訴
    聲明為：(一)廢棄原判決；(二)被上訴人在第一審之訴駁回，其
    陳述與原審判決相同部分予以引用，另補充略以：
  (一)原審判決認系爭土地上所設定之抵押權，所擔保之義務僅係
    「楊助金對於被上訴人之買賣價金返還債權」，然系爭土地
    之所以會設定抵押權之原因及擔保，業如上訴人於原審所述
    ，主要是用以擔保楊助金對系爭土地事實上已取得之權利，
    包括將來請求移轉系爭土地所有權。另不論是動產或不動產
    之買賣契約，依交易常情而言，買方之目的係在取得買賣標
    的物之所有權，賣方則是在取得移轉該標的物之對價，依常
    理判斷，不可能會有一個買方就尚未移轉之土地設定抵押權
    之主要目的係在取回買賣價金，故原審判決之判斷顯有違常
    理。
  (二)又若認設定抵押權的目的僅為擔保「楊助金對於被上訴人之
    買賣價金返還債權」，則僅需設定同買賣金額50萬元之一般
    抵押權即可，何需以高達4倍之200萬元作為抵押權設定之金
    額？且由被上訴人與楊助金所簽訂之「不動產買賣預定契約
    書」（以下簡稱系爭契約）第 5條：「對該產權如有債務或
    來歷不明或出租典貸及其他一切糾葛等情事者，乙方（即被
    上訴人）應於本件買賣過戶前負責完全理清，與甲方（即楊
    助金）無干，如有損害甲方權益時應由乙方負損害賠償責任
    。」、第 9條：「甲方無違約情形下辦理產權過戶時其產權
    名義者得由甲方自由指定辦理登記及有關手續需要乙方蓋章
    并各項證明文件不論何時均應無條件供與甲方便利使用不得
    藉故刁難異議。」、第10條：「買賣雙方遵照本約履行若乙
    方違約者應返還甲方已付之金額并應負賠償違約金按所受之
    金額壹倍甲方不履約時乙方得將甲方已付之金額沒收雙方各
    無異議。」、及特約條款「(四)本約成立後乙方不得將本約之
    土地讓售第三者或擔保設定損害甲方之一切權益，否則乙方
    應賠償甲方之一切損失，並願放棄先訴抗辯權。」之約定，
    可知當買賣標的物存有瑕疵、被上訴人未配合提供文件時、
    被上訴人將系爭土地再行讓售他人或設定擔保而損及楊助金
    之權益時，被上訴人均應負賠償責任，此均足以說明系爭土
    地之抵押權設定，並非僅擔保「楊助金對於被上訴人之買賣
    價金返還債權」，尚就出賣人之瑕疵擔保責任、被上訴人不
    依約履行、損害賠償等事由併為擔保。
  (三)現被上訴人對買受人移轉系爭土地所有權之義務，雖因時效
    而消滅，但被上訴人仍須對買受人依系爭契約第 5條及民法
    之規定負瑕疵擔保責任，故系爭土地所設定之抵押權所負擔
    之義務，並未全然消滅，系爭土地抵押權所擔保之主債權既
    仍存在，則屬從權利之抵押權當無從消滅之可能，被上訴人
    請求塗銷抵押權實屬無理由，原審不察，遽准被上訴人請求
    之判決，顯有違誤。
三、被上訴人聲明駁回上訴人之上訴，並陳述略以：上訴人並非
    系爭土地買賣的當事人，上訴人受讓取得之抵押權所擔保之
    主權利已經消滅時效，從權利亦隨同消滅。
四、查被上訴人主張訴外人楊助金向被上訴人購買系爭土地，並
    設定系爭抵押權，之後嗣楊助金將與被上訴人簽訂系爭契約
    所生一切權利及系爭抵押權分別讓與訴外人簡龍安、上訴人
    ，抵押權讓與部分並完成讓與登記，以及訴外人簡龍安曾訴
    請被上訴人移轉系爭土地所有權，經臺灣高等法院97年度上
    易字第 970號判決認為請求權業已罹於時效而判決簡龍安敗
    訴確定等事實，兩造均無爭執，並有系爭契約影本、系爭土
    地登記簿謄本手抄本影本、系爭土地登記第二類謄本、臺灣
    高等法院97年度上易字第 970號民事判決影本在卷可稽，此
    部分之事實自堪信為真實。至於被上訴人主張上訴人應塗銷
    系爭抵押權，則為上訴人所否認，並以前揭內容抗辯，因此
    本件之爭點在於：系爭抵押權所擔保之債權是否包括債務不
    履行之損害賠償、出賣人之瑕疵擔保責任及違約金請求權、
    所有權移轉登記請求權？
五、按「抵押權所擔保者為原債權、利息、遲延利息、違約金及
    實行抵押權之費用。但契約另有約定者，不在此限。」；又
    關於最高限額抵押權所擔保之債權，如未於土地登記簿一一
    記載，應以抵押權人聲請登記時提出之最高限額抵押權設定
    契約書，視為登記簿之附件，在該契約書上記載之該抵押權
    所擔保之債權，均認為抵押權效力之所及。民法第861條第1
    項及最高法院82年度台上字第2832號裁判要旨參照。上訴人
    主張系爭抵押權所擔保之債權包括債務不履行之損害賠償、
    出賣人之瑕疵擔保責任及違約金請求權、所有權移轉登記請
    求權云云，然抵押權所擔保之範圍以經登記者為限，楊金助
    與被上訴人簽訂系爭土地之買賣契約，並已給付買賣價金，
    其目的在取得系爭土地之所有權，則設定系爭抵押權所擔保
    者自係被上訴人將系爭土地所有權移轉與楊金助，如系爭抵
    押權所擔保之範圍尚包括債務不履行之損害賠償、出賣人之
    瑕疵擔保責任及違約金請求權，必會記載在土地登記簿謄本
    或於抵押權設定契約書上載明，系爭土地登記簿手抄本或電
    子謄本既未記載系爭抵押權係就上訴人主張之上開債權為擔
    保，上訴人復未舉證證明已載明在抵押權設定契約書，上訴
    人辯稱系爭抵押權所擔保之債權包括債務不履行損害賠償、
    出賣人之瑕疵擔保債任及違約金請求權等債權，被上訴人對
    買受人移轉系爭土地所有權之義務，雖因時效而消滅，但系
    爭抵押權所擔保之其他債權仍存在，故系爭抵押權尚未消滅
    云云，並不足採。
六、末按以抵押權擔保之債權，其請求權已因時效而消滅，抵押
    權人於消滅時效完成後，五年間不實行其抵押權者，其抵押
    權消滅，民法第 880條定有明文。查訴外人楊金助與被上訴
    人於77年10月11日簽訂系爭契約，楊助金對被上訴人行使所
    有權移轉登記請求權之消滅時效自該日起算，至92年10月10
    日已經過15年而消滅，並經臺灣高等法院97年度上易字第97
    0 號民事判決確定，上訴人於系爭抵押權所擔保之所有權移
    轉登記請求權消滅時效完成後， 5年間未實行其抵押權，依
    上開規定，系爭抵押權已因除斥期間經過而消滅，系爭抵押
    權設定登記繼續存在於系爭土地上，自係對所有人之所有權
    造成妨害。從而，被上訴人依民法第 767條規定，訴請上訴
    人塗銷系爭抵押權設定登記，為有理由，應予准許。原審為
    上訴人敗訴之判決自屬無誤，上訴意旨指摘原判決不當，聲
    明廢棄原判決，為無理由，應予駁回。
七、結論：本件上訴為無理由，依民事訴訟法第436條之1第 3項
    、第449條第1項、第78條，判決如主文。
中    華    民    國    99    年    5    月    31    日
                  民事庭審判長法  官  蔡聰明
                              法  官  林淑鳳
                              法  官  陳湘琳
以上正本係照原本作成。
本件判決不得上訴。
中    華    民    國    99    年    5    月    31    日
                              書記官  張慧儀

司法院資訊處製作；財團法人民間司法改革基金會備份。
